【裁判字號】    98,消債抗,26
【裁判日期】    990604
【裁判案由】    清算事件
【裁判全文】
臺灣士林地方法院民事裁定            98年度消債抗字第26號
抗  告  人  甲○○
上列抗告人因消費者債務清理條例事件，聲請清算，對於中華民
國98年11月12日本院98年度消債清字第17號裁定提起抗告，本院
裁定如下：
    主  文
原裁定廢棄。
抗告人甲○○自民國九十九年六月九日下午四時起開始清算程序
。
命司法事務官進行本件清算程序。
    理  由
一、抗告人在原審聲請意旨略以：抗告人積欠債務，有不能清償
    之虞情事，曾依金融主管機關協調成立之中華民國銀行公會
    會員辦理消費金融案件無擔保債務協商機制與萬泰商業銀行
    股份有限公司（下稱萬泰銀行）成立協商，協商條件為每月
    還款新臺幣（下同）1 萬4,555 元。抗告人目前固均依約還
    款，惟年滿65歲後無法再駕駛營業計程車，將無收入，故抗
    告人確係因非可歸責於己之事由，致履行協商條件顯有重大
    困難，且未經法院裁定開始更生程序或許可和解或宣告破產
    。為此，聲請裁定准許清算云云。
二、原裁定則以：依道路交通安全規則第52條第2 項規定，計程
    車職業駕駛年齡已由65歲延長至68歲，抗告人於民國98年2
    月19日聲請清算時，雖已滿65歲，仍有擔任計程車駕駛營業
    之事實，其主張為無收入，並不可採。且抗告人於98年8 月
    25日陳報狀表示其每月營業淨收入僅為1 萬4,000 元，與抗
    告人於95年間向萬泰銀行申請協商之財務資料表記載每月計
    程車收入為4 萬5,000 元、收入證明切結書記載每月收入為
    2 萬元，並不相符，所陳每月收入竟低於最低基本工資，實
    有違常情，顯見未據實說明其財產及收入狀況，違反消費者
    債務清理條例第82條第1 項規定等情為由，裁定駁回抗告人
    清算之聲請。
三、抗告人不服原審裁定提起抗告，所陳抗告意旨，除與在原審
    相同者外，另補稱：抗告人原以開計程車為業，原有能力繳
    付，但因今年經濟景氣不佳，致收入減少而無力負擔，且身
    體事件衰老，罹患心臟病及腰部、頸部等疾病，曾經開刀治
    療，遂於98年11月19日廢止計程車駕駛人之執業登記證，已
    無法繼續駕駛計程車營業，只能在家休養，故現在確無收入
    ，亦無其他財產。為此，提起抗告，請求廢棄原裁定等語。
四、按「債務人不能清償債務或有不能清償之虞者，得依本條例
    所定更生或清算程序，清理其債務。」；「債務人於法院裁
    定開始更生程序或許可和解或宣告破產前，得向法院聲請清
    算。」消費者債務清理條例第3 條、第80條前段分別定有明
    文。而消費者債務清理條例之立法目的，乃在於使陷於經濟
    上困境之消費者，得分別情形依重建型債務清理程序或清算
    型債務清理程序清理債務，藉以妥適調整債務人與債權人及
    其他利害關係人之權利義務關係，保障債權人之公平受償，
    並謀求消費者經濟生活之更生機會，從而健全社會經濟發展
    ，準此，債務人若能透過債務清理程序解決債務，且客觀上
    並無濫用更生或清算程序等可能致生道德上風險之情事，則
    自應令其有進入債務清理程序之機會。依消費者債務清理條
    例第151 條第5 項、第6 項規定：「債務人與金融機構協商
    成立者，不得聲請更生或清算，但因不可歸責於己之事由，
    致履行顯有重大困難者，不在此限；本條例施行前，債務人
    依金融主管機關協調成立之中華民國銀行公會會員辦理消費
    金融案件無擔保債務協商機制與金融機構成立之協商，準用
    前項之規定。」，曾經協商成立之債務人，如具備不可歸責
    於己之事由，致履行顯有重大困難者，即得聲請債務清理，
    至於不可歸責於己之事由，究係發生於毀諾前或毀諾後，則
    可不論，倘債務人於毀諾當時雖未具備不可歸責於己之事由
    ，但確於毀諾後肇生不可歸責於己之事由，致履行顯有重大
    困難，仍應認得進行債務清理，俾使債務人能藉此清算更生
    。又法院開始清算程序之裁定，應載明其年、月、日、時，
    並即時發生效力；法院裁定開始更生或清算程序後，得命司
    法事務官進行更生或清算程序，同條例第83條第1 項、第16
    條第1 項分別定有明文。
五、查抗告人於95年3 月3 日向萬泰銀行申請債務協商，雖曾提
    出財務資料表記載收入為4 萬5,000 元，並於同年6 月21日
    出具收入證明切結書，填載每月收入為2 萬元，旋於翌日與
    萬泰銀行協商成立，約定自95年7 月起，分120 期、不計息
    ，抗告人應按月清償金額為1 萬4,555 元，惟抗告人清償41
    期後，已於99年1 月11日毀諾，現未繼續按期清償等情，有
    萬泰銀行98年8 月19日、99年5 月4 日陳報狀暨所附財務資
    料表（原審卷第50頁）、收入證明切結書（原審卷第54頁）
    等，在卷可稽。而抗告人於聲請清算程序中，陳報其駕駛計
    程車營業，扣除油料及保養費用後每月收入僅約1 萬4,000
    元（原審卷第63頁），雖與其95年間表明之收入有所差距，
    但考量二者時隔已逾3 年，而社會經濟狀況必然影響國民收
    入，尤其抗告人為自營業者，所得非屬固定，自易隨之變動
    ，客觀上復別無證據顯示抗告人之陳報有如何與事實不謀之
    處，實已難逕此推論抗告人關於收入之說明為有不實。又抗
    告人現年已屆66歲，雖未達計程車執業駕駛人年齡之最高上
    限，但身體罹患心臟病及腰部、頸部等疾病，且其計程車駕
    駛人之執業登記證已於98年11月19日經廢止等情，業據其提
    出臺北榮民總醫院慢性病連續處方箋、復健治療卡及內政部
    警政署計程車駕駛人資料系統網頁列印資料等為證，堪信為
    真實。顯示抗告人因身體狀況不佳，計程車執業登記證亦經
    廢止，確已無法繼續駕駛計程車營業而有收入，且其名下僅
    有89年1 月出廠，排氣量為1,988 毫升之福特廠牌營業用小
    客車1 部（原審卷第68頁），而該車輛出廠後使用迄今已逾
    10年，顯已老舊，殘值甚低，以之與抗告人聲請清算時所陳
    報之債務本金餘額140 萬2,601 元相較，足認抗告人現有之
    財產及收入不足以清償其債務，且其不能清償債務有不可歸
    責於己之事由，並導致履行債務有重大困難，復無應不予准
    許或應行駁回聲請之事由存在，抗告人因此聲請清算，核之
    前揭消費者債務清理條例之規定及說明，應認於法洵無不合
    ，為可准許，原裁定駁回其聲請，尚有未洽，抗告人執前情
    提起抗告，求予廢棄改判，為有理由，應由本院廢棄原裁定
    ，併自為裁定，准許抗告人自99年6 月9 日下午4 時開始清
    算程序，並命司法事務官進行本件清算程序。
六、據上論結，本件抗告為有理由，依清費者債務清理條例第15
    條、第16條第1 項、第83條第1 項，民事訴訟法第492 條前
    段，裁定如主文。
中    華    民    國    99    年    6     月    4     日
                  民事第二庭  審判長法  官  方彬彬
                                    法  官  馬傲霜
                                    法  官  蕭錫証
以上正本證明與原本無異。
本件裁定不得再抗告。
中    華    民    國    99    年    6     月    11    日
                                    書記官  何婉菁

司法院資訊處製作；財團法人民間司法改革基金會備份。
